臺灣高等法院民事判決
108年度上易字第118號
上  訴  人  李旭紳  

訴訟代理人  陳學驊律師
被上 訴 人  翁光輝  
訴訟代理人  徐志明律師
            林冠廷律師

上列當事人間請求清償借款等事件，上訴人對於中華民國107年1
2月19日臺灣士林地方法院107年度訴字第685號第一審判決提起
上訴，本院於109年5月6日言詞辯論終結，判決如下：
    主      文
上訴駁回。
第二審訴訟費用由上訴人負擔。
    事實及理由
一、上訴人主張：被上訴人前因大陸投資需求而向伊借貸新臺幣
    （下同）200萬元，約定借期2年，按年息12%計息，伊遂於1
    01年12月18日匯款200萬元予被上訴人。惟被上訴人僅於105
    年6月2日匯款101萬6,198元而返還伊本金100萬元及部分利
    息1萬6,198元，尚有100萬元本金迄未清償，迭經催討，被
    上訴人竟否認借貸，反稱係投資款，而拒絕返還等情。爰依
    消費借貸或不當得利法律關係，擇一求為命被上訴人給付10
    0萬元及自原支付命令送達翌日起加計法定遲延利息之判決
    。原審為上訴人敗訴之判決，上訴人提起上訴，於本院聲明
    ：㈠原判決廢棄。㈡被上訴人應給付上訴人100萬元，及自原
    支付命令繕本送達翌日起至清償日止，按年息百分之5計算
    之利息。
二、被上訴人則以：伊雖有收受上訴人200萬元匯款，但交付金
    錢之原因多端，上訴人上開滙款乃係為繳付投資款，伊於收
    受之翌日旋將該200萬元連同自己所有之金錢計462萬2,858 
    元匯至兩造共同投資之Ge Mei公司；Ge Mei公司並曾於105 
    年6月2日進行投資分配而匯款101萬6,198元予上訴人，並非
    伊為清償借款而匯予上訴人。兩造間並未曾成立消費借貸意
    思表示合致，伊受領200萬元款項亦非無法律上原因，且未
    受有利益，上訴人不得依消費借貸及不當得利法律關係請求
    返還等語，資為抗辯。答辯聲明：上訴駁回。
三、查上訴人於101年12月18日匯款200萬元予被上訴人之事實，
    有上訴人國泰世華銀行館前分行存摺內頁影本可憑（見原審
    卷第16頁），並為被上訴人所不爭，堪信為真實。上訴人主
    張兩造成立消費借貸，請求返還借款或不當利得，被上訴人
    則以上揭情詞置辯，茲就兩造爭點一一論述如下：
　㈠上訴人不能證明兩造間有借貸意思表示互相合致之事實：
  ⒈按稱消費借貸者，於當事人間必本於借貸之意思合致，而有
    移轉金錢或其他代替物之所有權於他方之行為，始得當之。
    是以消費借貸，因交付金錢之原因多端，除有金錢之交付外
    ，尚須本於借貸之意思而為交付，方克成立。倘當事人主張
    與他方有消費借貸關係存在者，自應就該借貸意思互相表示
    合致及借款業已交付之事實，均負舉證之責任，其僅證明有
    金錢之交付，未能證明借貸意思表示合致者，仍不能認為有
    該借貸關係存在（最高法院98年度台上第1045號判決意旨參
    照）。又當事人主張有利於己之事實者，就其事實有舉證之
    責任，民事訴訟法第277條定有明文。民事訴訟如係由原告
    主張權利者，應先由原告負舉證之責，若原告先不能舉證，
    以證實自己主張之事實為真實，則被告就其抗辯事實即令不
    能舉證，或其所舉證據尚有疵累，亦應駁回原告之請求（最
    高法院17年上字第917號判例意旨參照）。
  ⒉上訴人主張就上開101年12月18日200萬元滙款曾約定借期2年
    ，並按年息12%計息等情，已為被上訴人所否認，上訴人復
    未能提出借據或其他事證以實其說，已難認有據。況參酌上
    訴人自承至前揭105年6月2日匯回款101萬6,198元以前，近3
    年半期間從未收取被上訴人利息，且依所主張之2年借期至1
    03年12月18日屆滿時，亦未見上訴人有何催告或即時行使權
    利之情形，衡情即有可疑，自非上訴人徒以因上訴人係其職
    場上長官而未敢向其請求等寥寥數語，即足採信。而上訴人
    所主張之105年6月2日匯回款101萬6,198元，依其存摺交易
    明細（見本院卷第49頁），乃係第三人楊靜玟所轉帳，並非
    被上訴人所滙還。且上訴人所主張該101萬6,198元，其中10
    0萬元係本金，1萬6,198元係利息，卻對該款項如何區分本
    金或利息，及利息係如何計算期間，均不能具體說明，所稱
    被上訴人給伊多少利息就拿多少云云（見本院卷第331頁）
    ，亦與一般借貸情節有異。另經本院訊問證人楊靜玟結證稱
    ：「（提示本院卷第49頁－李旭紳存摺明細簿，問：證人為
    何會在105年6月2日轉帳0000000元至李旭紳國泰世華銀行帳
    戶？）印象中好像是SCHREMPP公司的周董（名字不太記得）
    ，因為他有事情，我去他家，他拜託我轉帳給李旭紳上開銀
    行帳戶。」、「（問：證人上開所述SCHREMPP公司，是否為
    原審卷第95頁的S.L.CO.LTD公司？）全銜我不知道，但前面
    公司的英文字母是一樣。這家公司設在哪裡我不知道，這家
    公司的老闆是有香港口音的人，我去大陸上海認識的，這家
    公司的老闆是秦董，剛才所說的周董是這家公司的人，我印
    象中周董是告訴我這是投資的回款，細節我不清楚，我也不
    知道是怎樣的投資。」、「（問：該100多萬匯款的款項是
    如何來的？）是我去周董他家，他拿現金100多萬給我去存
    錢而已。」、「（問：既然是公司的投資款，為何要用以你
    的名義以現金轉帳存入李旭紳的帳戶？）我不知道，我只是
    幫忙存而已，因為周董說他有事，請我幫他去存一下而已。
    」、「（提示原審卷第71頁，問：存款憑證，這是證人的存
    款筆跡嗎？）對，這是我填寫的。」、「（問：證人是拿現
    金存入李旭紳帳戶？）太久了，我不記得。」（見本院卷第
    227-228頁），可見105年6月2日轉帳101萬6,198元至李旭紳
    帳戶，並非被上訴人所為或被上訴人委託證人楊靜玟為之，
    乃係證人楊靜玟受SCHREMPP公司之周姓董事委託，代為轉帳
    投資款予上訴人，核與被上訴人所提出大陸地區之SCHREMPP
    公司，對被上訴人所詢上訴人參與中國地區投資分配情形覆
    函內，亦確載明上訴人105年5月之分配款有101萬6,198元相
    符（見本院卷95頁）。上訴人徒以證人楊靜玟因時間已久，
    對存入上訴人帳戶款項究係以現金或轉帳方式為之，表示已
    無法記憶之細微末節之處，即謂證人所證不實，並聲請調閱
    證人之往來銀行帳戶，以查明其資金來源云云，即無必要。
    又上訴人對上開SCHREMPP公司覆函所附之收取投資分配款，
    即103年6月之24萬4,444元、106年3月之8,795元之收據2紙
    （見本院卷第96-97頁），其上簽名之真正既不爭執（見本
    院卷第331頁），卻又表示對其收取原因事實不清楚，僅辯
    稱係其他資金往來，與本件200萬元無關云云（見同前頁）
    ，則上訴人既不否認與被上訴人資金往來原因多端，其徒以
    被上訴人收取其200萬元匯款資金，即謂必有借貸之意思表
    示互相一致云云，自屬無據。末查上訴人雖又稱上開105年6
    月2日匯回款101萬6,198元乃係被上訴人向所任職之基泰建
    設股份有限公司（下稱基泰公司）借用之員工借款，借得後
    並指示由基泰公司之財務即證人楊靜玟轉帳予伊，作為借貸
    之還款云云，並據提出人民幣22萬3,000元之借款簽呈為憑
    （見本院卷第85頁），惟此已據基泰公司函覆本院否認上開
    借款簽呈之真正，並表示從未於105年間借款予被上訴人等
    情（見本院卷第110頁），證人楊靜玟亦否認上情存在（見
    本院卷第229頁），上訴人主張自不足採。上訴人聲請再訊
    問基泰公司之總經理馮先勉即無必要，併予敘明。
　⒊至被上訴人所抗辯上開200萬元滙款係用於Ge Mei公司之投資
    關係，縱其舉證尚有疵累，上訴人亦不得因此指被上訴人尚
    不能舉證所辯大陸投資屬實，即謂其所主張消費借貸意思表
    示合致當然成立，依法仍應認上訴人請求返還借款為無理由
    。
  ㈡上訴人不得依不當得利規定請求被上訴人返還100萬元：
    按無法律上之原因而受利益，致他人受損害者，應返還其利
    益，民法第179條前段固定有明文。惟於他方係因給付而得
    利時，所謂無法律上原因係指給付欠缺給付之目的，主張該
    不當得利請求權存在之當事人，自應舉證證明該給付欠缺給
    付之目的（最高法院97年台上字第332號判決意旨參照）。
    查上訴人於101年12月18日匯款200萬元予被上訴人，乃係因
    上訴人之給付行為，如主張成立不當得利，依法即應由上訴
    人舉證證明該給付欠缺給付之目的。上訴人既未提出證據證
    明如何有欠缺給付之目的，且不否認其與被上訴人間之資金
    關係多端，已如前述，上訴人徒以如認兩造間消費借貸關係
    不存在，則被上訴人受領該200萬元即係無法律上原因，伊
    得依不當得利求償100萬元云云，自屬不能證明，不應准許
    。
四、綜上所述，上訴人雖有匯款200萬元予被上訴人之事實，但
    既不能證明兩造間消費借貸意思表示互相合致，或給付有何
    欠缺給付目的之情事，其依消費借貸及不當得利規定，請求
    被上訴人給付100萬元，及自原支付命令繕本送達之翌日起
    至清償日止，按年息百分之5計算之利息，非屬正當，不應
    准許。原審為上訴人敗訴之判決，並無不合，上訴論旨指摘
    原判決不當，求予廢棄改判，為無理由，應駁回其上訴。
五、本件事證已臻明確，兩造其餘之攻擊或防禦方法及所用之證
    據，經本院斟酌後，認為均不足以影響本判決之結果，爰不
    逐一論列，附此敘明。
六、據上論結，本件上訴為無理由，依民事訴訟法第449條第1項
    、第78條，判決如主文。
中　　華　　民　　國　　109 　年　　5 　　月　　20　　日
                  民事第十六庭  
                      審判長法  官  朱耀平
                            法  官  黃明發
                            法  官  邱育佩
正本係照原本作成。
不得上訴。
中　　華　　民　　國　　109 　年　　5 　　月　　20　　日
　　　　　　　　　　　　　  
　　　　　　　　　　　　　  書記官  張淑芳